臺灣高等法院臺南分院刑事判決　　　　　九十一年度上易字第五九號　Ｃ
　　　上　訴　人
　　　即　被　告　丁　○　○
　　　選任辯護人　李　青　龍
右上訴人因詐欺案件，不服臺灣台南地方法院九十年度易緝字第八十五號中華民國九
十年十一月十九日第一審判決（起訴案號：臺灣台南地方法院檢察署八十八年度偵字
第七六八三號），提起上訴，本院判決如左：
      主      文
原判決撤銷。
丁○○無罪。
      理      由
一、公訴意旨以：被告丁○○自民國八十六年六月五日起，召集如附表所列Ａ、Ｂ、
    Ｃ、Ｄ等四組互助會。並以其子胡天生（業經處分不起訴）名義參加Ａ、Ｃ組各
    一會；以其女胡素芬（業經處分不起訴）名義參加Ｂ組一會。另冒用子○○名義
    參加Ｂ、Ｄ組各一會。各組均以事先排定之順序收取會款，如有需要亦得更換次
    序。丁○○除收取其子女名義之會款外，於Ａ組第五會時，原應由子○○收取會
    款，丁○○竟向子○○詐稱：第二十五會之壬○○欲先收取會款，使子○○誤信
    為真，讓其更換次序，並繳交活會會款。丁○○亦再向壬○○及其他會員收取會
    款，供己花用。丁○○另於Ｂ、Ｄ組互助會冒用子○○名義向其他會員收取會款
    。至八十八年六月五日丁○○停會並避不見面，庚○○等會員始知受騙，因認丁○○涉犯刑法第三百三十九條第一項之詐欺罪。
二、公訴人認被告丁○○（下稱被告）詐欺，係以告訴人庚○○、丙○○、丑○○、
    甲○○、壬○○、辛○○、馬蕙玫（即戊○○）、卯○○、癸○○、王杞木、寅
    ○○、己○、乙○○及子○○等人（下稱庚○○等人）之指訴並佐以會單影本為
    其論據。惟訊據被告固坦承邀集附表所示之互助會，但矢口否認有何詐欺之犯行
    。辯稱：伊未曾以子女或子○○之名義參加互助會，且亦無向子○○詐稱壬○○
    欲先收取會款，而使子○○更換次序之情事。伊在Ａ組第五會到期即八十六年十
    月五日之前即先給付子○○新台幣（下同）五萬二千元及二十萬元，於八十八年
    六月份倒會前又給子○○十萬元，伊僅欠子○○會款七萬四千五百元而已。伊邀
    集互助會均有按期給付會員會款，嗣因經濟情況欠佳始於八十八年六月間倒會。
    於倒會後會員即自行收取會款，應給付壬○○之會款，已被庚○○及辛○○等人
    代為收取，伊並詐欺等語。
三、經查：
被告所邀集之互助會之會員除子○○外，均係被告任職台南南協公司守衛時之同事
  ，而被告自八十四年間時即已開始邀會，附表所示之互助會，起會後原均有按月依
  所排定之次序給付會員會款，持續進行至八十八年六月份被告始宣佈止會等情，業
  據告訴人庚○○等人指訴在卷，且經告訴人辛○○、壬○○於本院到庭證述屬實。
  足見被告倒會之前附表之互助會已分別歷時約二年（Ａ組）、一年六月（Ｂ組）、
  一年一月（Ｃ組）及七月（Ｄ組）之久。告訴人辛○○及壬○○雖供稱：被告因以
  會養會，而致週轉不靈倒會。惟民間互助會本係基於會首與會員間之信任關係，告
  訴人辛○○等人與被告同事多年，且又曾參加被告所召集之互助會，則被告之信譽
  及經濟情況究竟如何，於參加互助會伊始，自已有瞭解。被告又非甫邀集互助會，
  於收取會款後即予倒會，而係歷時相當時間後始因週轉不靈倒會，自難認被告於邀
  會之初即存心詐欺倒會。至被告倒會後積欠會員之會款，核係另一之民事問題，應
  循民事途徑解決。又被告於倒會後逃匿，核係避債之舉動，自亦不得以其事後逃匿
  避債，而推定其於召集互助會之時，即有將於日後詐欺倒會之意圖。
庚○○等人於偵訊中均僅陳稱曾參加被告為會首之互助會（個人所參加之會數不一
  ），而被告於八十八年六月份倒會停標，已如上述。子○○（子○○之姐曾與被告
  同居）雖供證被告於八十六年十月五日，Ａ會第五會時，按原排定之次序應由其收
  取會款，但被告向其佯稱排定在後之壬○○欲先取得會款，惟已為被告所否認。按
  被告所邀之互助會，會首與會員並未約定每月須以書面之標單書寫標金開標，會首
  於每月收齊會款後應將會款轉交何會員，亦即各會員於何月份得向會首收取會款，
  於邀會之初即事先排定其次序，與一般互助會每月約定日期書寫標單開標，由標金
  之多寡決定那一個會員得標收取會款之情節不同，此已據被告供述在卷，並經告訴
  人辛○○、子○○及壬○○等人證述無訛。而民間互助會係會首與會員間之法律關
  係，除經特別約定外，會員之間並無權利義務關係。故會首收齊會款後轉交會員之
  前，本屬會首所有，並非僅代會員保管而已。以被告邀集之互助會而言，各會員既
  已事先排定收取會款之次序，而無須按月標會，則被告縱曾向子○○佯稱壬○○欲
  先取得會款，而未將收齊之會款轉交子○○或壬○○，亦僅民事債務不履行之問題
  。因各會員本有按月繳交會款之義務，並不因子○○或壬○○何人先取得會款而有
  差異。被告於每月收取會款時既不須告知會員該月係何人得標，自與一般民間互助
  會之會首向會員收取會款時，向會員詐稱係何人得標，致會員陷於錯誤，而交付會
  款，涉有詐欺罪嫌之情節尚屬有別。況子○○所述亦僅其片面之詞，並無其他佐證
  。至被告於倒會時究已給付子○○若干會款，二人所陳固有不一，但此為民事問題
  ，已如前述。
再會員寅○○於原審已證稱：係伊本人以胡天生名義參加互助會。而子○○曾同意
  被告借用其名義加入互助會乙節，復據子○○於原審證述在卷，是自難認被告有冒
  用他人名義，取得會款。另被告固以胡素芬名義加入Ｂ會，並於八十七年四月五日
  收取會款，有會單可稽。惟被告係於八十八年六月始倒會，則自被告收取會款以迄
  倒會，已歷時一年二月之久。而庚○○等人均未指訴被告在此期間有拒繳死會會款
  之情事，亦難認被告有冒用胡素芬名義詐取會款。
四、綜上所述，被告否認詐欺之犯行，可以採信。原審論以詐欺罪尚有未當，被告上
    訴指摘原判決不當，為有理由，應將原判決撤銷，另為無罪之諭知。
據上論斷，應依刑事訴訟法第三百六十九條第一項前段、第三百六十四條、第三百零
一條第一項，判決如主文。
本案經檢察官曾顯智到庭執行職務。
中    華    民    國      九十一      年      三      月      二十九    日
                                  臺灣高等法院臺南分院刑事第三庭
                                      審判長法官  黃    崑    宗
                                            法官  林    勝    木
                                            法官  莊    俊    華
右正本證明與原本無異。
不得上訴。
                                      法院書記官  徐    瑞    清
中    華    民    國      九十一      年      四      月      一        日
附表：
┌──┬───┬────┬────┬───┬───────┬──────┐
│會別│會  首│起訖日期│每會金額│會  數│活  會  會  員│備        考│
│    │      │        │(新台幣)│      │              │            │
├──┼───┼────┼────┼───┼───────┼──────┤
│ Ａ │丁○○│6.５起│ 二萬元 │二十六│壬○○、辛○○│以其子胡天生│
│    │      │7.５止│        │      │              │參加一會    │
├──┼───┼────┼────┼───┼───────┼──────┤
│ Ｂ │丁○○│1.５起│ 二萬元 │二十五│庚○○、甲○○│冒用子○○參│
│    │      │10.５止│        │      │、辛○○、蔡朝│加一會      │
│    │      │        │        │      │清、己○各一會│以其女胡素芬│
│    │      │        │        │      │，馬蕙玫二會  │參加一會    │
├──┼───┼────┼────┼───┼───────┼──────┤
│ Ｃ │丁○○│5.５起│ 二萬元 │二十六│庚○○、丙○○│以其子胡天生│
│    │      │5.５止│        │      │、丑○○、周安│參加一會    │
│    │      │        │        │      │保、卯○○、王│            │
│    │      │        │        │      │木、乙○○各│            │
│    │      │        │        │      │一會          │            │
└──┴───┴────┴────┴───┴───────┴──────┘
┌──┬───┬────┬────┬───┬───────┬──────┐
│ Ｄ │丁○○│11.５起│ 一萬元 │二十七│丑○○、卯○○│冒用子○○參│
│    │      │2.５止│        │      │各一會        │加一會      │
└──┴───┴────┴────┴───┴───────┴──────┘
